【裁判字號】    92,家抗,54
【裁判日期】    920630
【裁判案由】    指定遺產管理人
【裁判全文】
臺灣高等法院高雄分院民事裁定  九十二年度家抗字第五四號
      抗  告  人  財政部國有財產局台灣南區辦事處
?
      法定代理人  甲○○
      訴訟代理人  乙○○
      相  對  人  財政部高雄市國稅局
      法定代理人  丙○○
右抗告人因與相對人間指定遺產管理人事件，對於中華民國九十二年三月三十一日臺
灣高雄地方法院九十二年財管字第三號所為裁定提起抗告，本院裁定如左：
      主      文
原裁定廢棄。
選任劉陳美珠（即被繼承人劉文雄之配偶）為被繼承人劉文雄（身分證統一編號：Ｚ
000000000號，民國九十一年二月十四日死亡）之遺產管理人。
聲請及抗告程序費用由被繼承人劉文雄之遺產負擔。
      理      由
一、按繼承開始時，繼承人之有無不明，而無親屬會議或親屬會議未於一個月內選定
    遺產管理人者，利害關係人得聲請法院選任遺產管理人，並由法院依公示催告程
    序，定六個月以上之期限，公告繼承人，命其於期限承認繼承，又先順序繼承人
    均拋棄其繼承權時，由次順序之繼承人繼承，其次順序繼承人有無不明或第四順
    序之繼承人均拋棄其繼承權者，準用關於無人承認繼承之規定，民法第一千一百
    七十七條、第一千一百七十八條第一項、第二項、第一千一百七十六條第六項分
    別定有明文。
二、抗告意旨略以：司法院七十四年十月十五日（七四）院台廳一字第○五七八六號
    函示「嗣後各地方法院受理有關無人承認繼承遺產管理事件時，：：：因此類拋
    棄繼承事件，多屬遺債大於遺產，形同破產，儘量避免選任國有財產局為遺產管
    理人。：：：」，而本案極可能屬於遺債大於遺產，依上開司法院函示應儘量避
    免選任國有財產局為遺產管理人，原裁定之選任實有不當；除此之外，現行法令
    並無已拋棄繼承之繼承人不得充任遺產管理人之規定，渠等已拋棄繼承權之人對
    被繼承人生前之債權債務關係，以及印鑑、重要證件、產權文件等，應較清楚或
    仍保管中，就適任與否加以考量，除其最近親屬外，實不作第二人想。又抗告人
    僅係國有財產之管理機關，對於無人繼承之遺產，國庫向有期待權，因之，若被
    繼承人尚有剩餘遺產得以歸屬國庫，則選任抗告人為遺產管理人方有實益，若於
    被繼承人之遺債大於遺產之際，選任抗告人為遺產管理人，則抗告人仍須善盡管
    理人責任為其管理遺產、處理債務等問題，其間所耗費之人力、時間實難以金錢
    衡量，且管理所需花費之金錢亦由國庫墊付，而如結果其遺產不足以清償，不僅
    國庫利益受損，更有甚者，豈非造成浪費國家資源於特定人之不公現象等語。
三、經查，被繼承人劉文雄於民國九十一年二月十四日死亡，其合法繼承人均已拋棄
    繼承，故被繼承人劉文雄已無民法第一千一百三十八條所列各順序之繼承人，然
    被繼承人死亡後其遺產稅未申報，據查其遺產有六筆土地、四棟房屋，有遺產稅
    新台幣（下同）一百多萬元需要繳納，相對人是為利害關係人等情，有相對人於
    原法院提出之試算資料一紙為證，且經原審法院調閱台灣高雄地方法院九十一年
    度繼字第四六七號卷查閱屬實，依首開規定，相對人聲請法院選任遺產管理人，
    尚無不合。惟本件相對人對於被繼承人劉文雄之遺產強制執行，而劉文雄之各順
    位法定繼承人皆已拋棄繼承，此種情形被繼承人大多已無其他財產，而屬遺債大
    於遺產之情形，國庫對其遺產自無民法第一千一百八十五條之期待利益。而國有
    財產局乃公務機關，依國有財產法之規定綜理國有財產事務，執行事務所需預算
    為全國人民納稅所得，倘顯無遺產可歸屬國庫，自不宜指定國有財產局為管理人
    ，以避免其代管私人遺產之管理費用無法由被繼承人遺產歸墊，導致利用全民資
    源負擔個人私務之支出，不符社會公平原則，故選任國有財產局為遺產管理人顯
    非適當，而劉文雄之繼承人雖均已合法拋棄繼承，惟就法律或事實均無礙其擔任
    遺產管理人之職，且應認有協助清理債務之道義責任，而被繼承人劉文雄之配偶
    劉陳美珠到庭同意擔任被繼承人劉文雄之遺產管理人，故指定其配偶劉陳美珠為
    遺產管理人，較為妥適，原法院未詳予審酌，逕行指定抗告人為被繼承人劉文雄
    之遺產管理人，尚有未洽。抗告意旨指摘原裁定不當，求予廢棄，非無理由，爰
    廢棄原裁定，並指定被繼承人之配偶劉陳美珠為被繼承人劉文雄之遺產管理人。
四、據上論結，本件抗告為有理由，依非訟事件法第二十八條、民事訴訟法第四百九
    十二條第二項、民法第一千一百五十條，裁定如主文。
中      華      民      國    九十二    年      六      月     三十     日
                                      臺灣高等法院高雄分院民事第二庭
~B1審判長法官  周慶光
~B2      法官  沈建興
~B3      法官  陳真真
右為正本係照原本作成。
如對本裁定抗告，須於裁定送達後十日內向本院提出抗告狀，並應繳納抗告費新台幣
四十五元。
中      華      民      國    九十二    年      六      月     三十     日
~B法院書記官  高惠珠


司法院資訊處製作；財團法人民間司法改革基金會備份。
